臺灣高等法院臺南分院民事判決　96年度上易字第25號
上　訴　人　甲○○
訴訟代理人　黃曜春　　律師
被 上訴 人　乙○○○
訴訟代理人　王正宏　　律師
上列當事人間請求履行契約事件，上訴人對於中華民國95年12月
6日臺灣臺南地方法院第一審判決（95年度訴字第1023號）提起
上訴，本院於96年3月27日言詞辯論終結，判決如下：
      主      文
上訴駁回。
第二審訴訟費用，由上訴人負擔。
      事      實
甲、上訴人方面：
一、聲明：(一)原判決廢棄。(二)前開廢棄部分，被上訴人在第一審
    之訴駁回。
二、陳述：除與原判決記載相同者，茲引用之外，補稱：
  (一)上訴人受詐欺之事實經過：
    (1)坐落台南縣鹽水鎮○○段三六三地號、面積一八Ｏ．九七
      平方公尺應有部分六分之一（以下稱系爭土地），係上訴
      人所有，被上訴人之夫吳博雄則有六分之五，系爭土地係
      雙方祖產。吳博雄夫婦亟思擁有全部土地，故委託葉美香
      當介紹人，多次向上訴人母親遊說，欲買受上開其應有部
      分。因價格問題，伊母未就出售與否為確切之表示。
    (2)民國（下同）九十五年一月二十三日，伊母參加國際同濟
      會活動，同月二十五日下午始返回家中。葉美香於同月二
      十三日晚上六時許，因遇見上訴人姐姐吳美佩，知悉吳林
      玉子出遠門，即告知沈金成代書及吳博雄，二人於晚上七
      、八時許，赴上訴人家中當時家中僅上訴人及家父吳文雄
      。吳博雄詐稱系爭土地業與吳林玉子談妥，係吳林玉子約
      他們前來。上訴人以吳博雄為堂叔至親，不疑有它，致陷
      於錯誤，誤認屬實，未予查證。惟因當時未備妥所有權狀
      等資料，而囑同月二十四日再處理，代書則要上訴人於二
      十四日先申請印鑑證明書備用。
    (3)九十五年一月二十四日晚上，吳博雄及代書沈金成又來上
      訴人家中，吳博雄仍稱系爭土地買賣吳林玉子已同意，沈
      金成代書則拿出業已寫好之不動產買賣契約書要上訴人簽
      名。上訴人未多加思考，誤認母親已同意情況下。陷於錯
      誤而在不動產買賣契約書上簽名、蓋章及書寫地址。
  (二)上訴人主張受詐欺之理由：
    (1)系爭土地出售事宜，依卷內資料被上訴人之陳述及證人葉
      美香、沈金成、吳博雄之證述顯示，彼等多次與吳林玉子
      談論買賣事宜。然何以吳博雄、沈金成、葉美香均多次找
      上訴人之母吳林玉子洽談，而不找上訴人洽商呢？如果上
      訴人可以做主出售土地，吳博雄等人逕自與上訴人談論即
      可，何以拐彎抹角要多次去找吳林玉子洽談買賣事宜呢？
      此可印證上訴人之前多次陳述，家中大大小小事情，均由
      母親做主。而系爭土地係祖產，出售土地屬重大事項，上
      訴人更是無法做主出售，須由母親吳林玉子同意後方可。
      且證人葉美香於原審亦證稱「平常被告（即上訴人）家裡
      都是他母親在作主」。既然如此，葉美香於九十五年一月
      二十三日晚六時許，先前來探得吳林玉子出遠門不在家，
      為何不等吳林玉子返家後，再談買賣事宜及簽約？反而於
      同日晚又帶吳博雄、沈金成前來上訴人家中要簽約，葉美
      香雖先行離去，伊無不良居心嗎？而吳博雄利用吳林玉子
      不在家，雖稱吳林玉子已同意出售，上訴人以吳博雄係堂
      叔長輩，平日兩家均有交情，當然不疑有它，並依代書囑
      咐。於翌日前往辦理印鑑證明，並在是日晚七、八時許，
      交付代書沈金成，及於買賣契約書上簽章。若不是彼等利
      用上訴人母親不在，上訴人疏於求證母親有無同意出售情
      形下，上訴人豈敢於買賣契約書上簽字，如此情事，很明
      顯係上訴人受詐騙所致。
    (2)系爭土地上有未辦保存登記之二層樓房乙棟（位於鹽水鎮
      鬧區），即門牌號碼台南縣鹽水鎮○○里○○路一Ｏ二號
      房屋；上訴人父親吳文雄有持分四分之一。衡諸社會常情
      ，如土地上有房屋，欲買賣土地，通常均會就土地及房屋
      之價格若干，於訂約前一併商談，待土地、房屋之價格具
      體明確後，再一併訂買賣契約及辦理移轉登記事宜。否則
      ，光賣掉土地，房屋未同時出售，房屋所有權人於日後將
      面臨被迫削價出售或拆除之不利狀況。然觀之系爭土地出
      售事宜，於房屋持分人吳文雄亦在場情況下，兩造、介紹
      人均尚未言及系爭土地上，吳文雄所有房屋持分之出售事
      宜，價金若干？反觀被上訴人配偶、代書及介紹人，如此
      急就章，利用吳林玉子不在家中時，先與上訴人就土地買
      賣事宜簽約。此情，明顯違反常情，且啟人諸多疑惑，故
      被上訴人一方若非是趁吳林玉子不在家中，詐稱吳林玉子
      已同意，何須如此趕急，而未就房屋出售事宜及價金併同
      土地出售事宜談攏，僅就土地買賣事宜洽妥呢？
  (三)不再主張兩造同意解除買賣契約之事實。
三、證據：除援用第一審所提證據外，補提出遺產稅免稅證明書
    影本1件、照片2張為證。
乙、被上訴人方面：
一、聲明：上訴駁回。
二、陳述：除與原判決記載相同者，茲引用之外，補陳：
  (一)被上訴人並無詐欺上訴人：
    (1)系爭土地買賣之經過，乃雙方事先由被上訴人之夫吳博雄
      ，上訴人之母吳林玉子及代書沈金成在葉美香的冰果室協
      商達成，時間是九十五年一月二十日，吳林玉子表示該土
      地登記在兒子名下，其兒子上班很晚才回來，建議下星期
      一到上訴人家辦簽約，二十三日星期一雙方及代書都到場
      ，因缺印鑑證明及遺失權狀，所以沒簽成，約定隔日週二
      再簽約。
    (2)一月二十四日雙方及代書到上訴人父親開設之書店，上訴
      人並且將所申請的印鑑證明交與代書，雙方簽約後，被上
      訴人亦將訂金交與上訴人收受無誤。
    (3)證人葉美香於原審證稱：「到當日晚上六時四十分左右代
      書打電話要我通知吳林玉子，說晚上七點要簽約，我一直
      將近七點才到吳林玉子家，於是問她女兒吳美佩，母親何
      在，女兒回答母親出外，馬上打電話給他媽媽，我就離開
      了」，而上訴人亦於鈞院表示：「當時我有打電話找我母
      親，但是電話打不通」，顯見上訴人之姊與上訴人均表示
      曾經打電話給吳林玉子，由此可知，上訴人本身已經能夠
      查證其母親之意向，而且也確實有查證，更何況，當日雙
      方因為上訴人未備妥權狀及印鑑證明，所以沒有立即簽約
      ，是一直等到隔日才簽約，上訴人既到戶政機關申請印鑑
      證明並交付給代書，同時簽立本件契約，簽約當日上訴人
      之父親亦有在場，足證上訴人並無陷於錯誤之問題。
    (4)上訴人在原審陳稱，證人葉美香與上訴人家族是長達四十
      年的交情，焉有可能為此小事詐欺上訴人。
    (5)上訴人是土地之所有權人，上訴人承認看過該買賣契約，
      對於買賣之價金、標的、內容均知悉，則上訴人是基於本
      身之意思，確認買賣之價金、標的與內容，當無受詐欺之
      問題。
三、證據：援用第一審所提證據。
      理      由
一、被上訴人主張，兩造於九十五年一月二十四日，就上訴人所
    有系爭土地，訂立買賣契約，約定價金新台幣（下同）一百
    八十二萬四千元，土地增值稅由買受人繳納，伊已支付定金
    六十萬元，並向稅捐稽徵機關辦理申報土地增值稅程序，詎
    上訴人事後反悔，拒不履約，經多次催告均置不相理，爰本
    於買賣之法律關係，請求判命上訴人於其給付一百三十四萬
    四千零二十元之同時，將系爭土地移轉登記與伊等語。
二、上訴人則以，系爭土地係祖產，伊家中之事，悉由母親作主
    ，因母親外出，伊受被上訴人之夫吳博雄及代書等人之詐騙
    ，誤認母親已同意售地，乃同意出售，事後經母親告知始知
    受騙，已撤銷錯誤之意思表示等語，資為抗辯。
三、被上訴人主張兩造於九十五年一月二十四日訂約，由被上訴
    人買受系爭土地，約定價金一百八十二萬四千元，其已支付
    定金六十萬元之事實，為上訴人所不爭執，並有不動產買賣
    合約書、土地登記簿謄本、土地增值稅繳款書各一紙為證（
    見原審九十五年度補字第一七三號卷，第七頁、第九至十一
    頁），堪信為真實。茲被上訴人請求上訴人履行契約移轉所
    有權登記，上訴人則否認其主張，並以前開情詞置辯，是本
    件應審究者，乃上訴人所為出賣系爭土地之意思表示是否受
    詐欺，可否撤銷表示？
四、經查；
  (一)按被詐欺而為意思表示者，依民法第九十二條第一項之規定
    ，表意人固得撤銷其意思表示，惟主張被詐欺而為表示之當
    事人，應就此項事實負舉證之責，最高法院著有四十四年度
    台上字第七十五號判例可資參照。上訴人既主張其所為出售
    系爭土地之意思表示，係受代書沈金成及介紹人葉美香等之
    詐欺，依上說明，即應就受詐欺之事實負舉證責任。
  (二)上訴人雖舉其父吳文雄、母吳林玉子及聲請訊問證人代書沈
    金成及介紹人葉美香為證，查：
    (1)證人吳文雄於原審僅證稱：「土地全部由我太太管理，對
      於細節我不清楚」（見原審卷，第三十頁），其證言並不
      能資為上訴人受詐欺之有利證明。
    (2)證人吳林玉子於原審固證稱：「其子受吳博雄、葉美香、
      沈金成之詐欺，但對此事不知情，…被告確實有問他們，
      如果母親有同意，我就簽字，原告方面確實有向被告說我
      有同意…」等語（見同上卷第三十頁）。
      查證人吳林玉子既未於契約簽訂時在場，其又如何知悉上
      訴人於訂約時曾陳述上開言詞？是其所述無非係聽聞自上
      訴人，其既係上訴人之母，所述難免偏袒，其上開證言，
      顯無可採。
   (3)證人葉美香則證稱：「是原告拜託我來傳達給吳林玉子，
     有一筆地有九坪與被告共有，我有去找吳林玉子談了三次
     ，後來一坪以二十萬元，但是．．．簽約的日子我不在場
     ，．．．，代書沈金成一月二十三日晚上要簽約，到當日
      晚上七點才到吳林玉子家，問她女兒吳美佩母親何在，女
      兒回答母親外出，馬上打電話給她媽媽，我去找代書，吳
      林玉子不在怎麼辦，沈金成告訴我說，給被告簽就好，我
      就帶代書及原告到被告家，被告及其父親相偕出來，我就
      離開，八點半左右，我又去被告家裡，看到被告父子、代
      書及原告之夫在聊天，我就走了，代書後來九點多來我家
      騎機車，我問他處理如何，他說證件不全，就不能辦」、
      「吳美佩有打電話給她媽媽，跟她媽媽說是不是有要跟人
      約好簽約。」等語（見同上卷第四十頁、第四十二頁）。
      不能證明所主張詐欺之事實。
    (4)證人沈金成於原審證稱：「他們已經談妥了，但是買賣契
      約還沒有簽立，從那時候我才開始接手，包含後續的登記
      還有買賣契約的簽立。」、「當時是葉美香打電話給我，
      說有一件買賣要讓我承辦我就答應，就找原告之配偶與被
      告母親來簽約」、「第一次來找我的時候是星期五，被告
      的母親沒有來，我就寫一張紙條告知葉小姐要準備何種東
      西，我要求當事人要親自到場，葉小姐就告訴我說所有權
      狀不見了，我就告訴葉小姐說沒有所有權狀的話，要報遺
      失，申報遺失的手續大約要一個月，是可以同時辦理。
      ．．．」、「葉小姐就轉告被告之母，被告之母有來，然
      後就表示要找到所有權狀以後再來訂立買賣契約並辦理登
      記手續，．．．。」、「當時有人告訴我所有權人並不是
      被告之母，而是被告，所以我就告訴他們說要當事人才可
      以簽約，被告之母就說被告晚上很晚才回來，所以我就約
      他們星期一來辦理，因為這樣我可以一起申請印鑑證明，
      他們也都同意，．．．」、「（簽約當日）所有的當事人
      都有在場，我就依照他們的意思寫好契約書，並要當事人
      對於契約書的內容如果有意思應該要提出來修改，兩造看
      完後就簽名，後來吳博雄也有拿契約書回去給原告簽，簽
      約的時候，被告確實有在場」等語（見原審卷第二十六至
      二十七頁）。
    (5)依證人沈金成之證述，其係代書先前並不認識兩造，乃係
      經葉美香之介紹，而受託承辦系爭土地之買賣過戶業務，
      此亦為上訴人所不否認（見原審卷第四一頁），其既與兩
      造並不熟識，僅單純受委任辦理業務，其所述自無偏袒一
      方之理，其上開證述，自屬可採。（上訴人對其證述亦僅
      就是否達成一坪二十萬元合意一節有意見而已，見同上卷
      第四十一頁），依其所述，上訴人之母，確實與被上訴人
      之夫吳博雄、葉美香，就系爭土地之買賣，經過多次磋商
      ，已達成協議，並約定由證人代辦簽約、過戶手續，約定
      一月二十三日與被上訴人簽約。而依證人葉美香之證言，
      上訴人之母親與被上訴人之夫確已達成買賣合意，以每坪
      二十萬元成交，查葉美香係上訴人家裡四十年之友人，此
      為上訴人所自承，則其豈有可能為此事而欺騙上訴人之理
      ？況且簽約之日，證人葉美香亦未在場，其又如何詐欺上
      訴人。
  (三)上訴人雖另抗辯，伊簽約時，確有表示母親回來商量後才可
    決定，也表示經母親同意才可，因代書與被上訴人的先生都
    說有經過母親的同意，才簽約云云，此為被上訴人所否認，
    查上訴人為民國五十六年五月二十三日出生，嘉義農專畢業
    ，在農田水利會工作十四年，此為其自承，其既受高等教育
    ，工作十多年，深具社會經驗，系爭土地又係登記其名義，
    於法律上其有完全處分能力、資格，並無庸他人之同意，是
    縱令其母親事實上始能決定是否出賣，亦屬其內部之事，既
    為被上訴人否認，是其母事實上是否已同意出售，亦不影響
    系爭契約之成立。況查，依證人葉美香之上開證述，上訴人
    之姐吳美佩曾與吳林玉子聯絡，確定是否與人約好簽訂契約
    ，上訴人於本院亦稱曾聯絡母親，但未聯絡上，是上訴人主
    張，未與母親確認一節，即非可採。再者，系爭契約簽訂，
    前後歷時二天，即週一（二十三日）與週二（二十四日），
    又上訴人於週二當日並積極作簽約之準備，向台南縣鹽水鎮
    戶政事務所申請印鑑，作為土地移轉登記之用，有台南縣鹽
    水鎮戶政事務九十五年十月二十七日南縣鹽戶字第○九五○
    ○○一六九○號函及所附九十五年一月二十四日上訴人之印
    鑑證明申請書一紙可稽。且訂約時上訴人之父親亦在場，苟
    如上訴人所抗辯，週一晚上其曾聯絡母親但未聯絡上，其亦
    有充裕時間再與母親（或妻）聯絡，確認是否同意出售，出
    售條件如何，依其知識、社會經驗，與其父親之社會經驗，
    其二人竟未試圖再與母親聯絡，確認是否同意出售，出售條
    件如何，竟相信對方之言語，其上開抗辯，實與常情顯不相
    符，不能採信。
  (四)綜上所述，上訴人抗辯其係受證人沈金成、葉美香、被上訴
    人之夫吳博雄之詐欺而簽立系爭契約一節，與事實不合，並
    無可採。則其主張，於九十五年六月二十三日在台南縣鹽水
    鎮公所調解委員會調解時，當場表明撤銷意思表示，並再以
    九十五年九月十三日答辯狀繕本之送達，為撤銷買賣契約之
    意思表示，即屬無據。
五、按「物之出賣人，負交付其物於買受人，並使其取得該物所
    有權之義務」。民法第三百四十八條定有明文。查系爭土地
    買賣價金兩造約定為一百八十二萬四千元，被上訴人已支付
    訂金六十萬元，尚欠一百二十二萬四千元尾款未付，又系爭
    土地之土地增值稅經核定為十二萬零二十元，有台南縣稅捐
    稽徵處九十五年三月十日之函可按（見原審卷第二十頁），
    依兩造契約第二條第三款之約定，系爭增值稅應由被上訴人
    納稅，但依法納稅義務人係出賣人，故應由上訴人以其名義
    繳納，而由上訴人支付本筆稅款，是依契約之約定，被上訴
    人應再給付上訴人者合計共一百三十四萬四千零二十元。又
    出賣人之移轉所有權之義務，與買受人給付價金之義務，係
    本於同一雙務契約所生且立於相互對待給付之關係，本件上
    訴人雖未就其價金請求權為同時履行之抗辯，但被上訴人於
    起訴時，自為附同時履行抗辯之聲明，依處分權主義之精神
    ，於法自無不可。
六、從而，被上訴人依契約之法律關係，請求判決命上訴人於其
    給付一百三十四萬四千零二十元之同時，將系爭土地所有權
    應有部分六分之一移轉登記與被上訴人，為有理由，應予准
    許。原審准被上訴人請求，於法並無不合。上訴意旨指摘原
    判決不當求予廢棄改判為無理由，應駁回其上訴。
    本件事證已臻明確，上訴人其餘攻擊防禦方法，核與本件判
    決結果不生影響，不予一一論述，併予敘明。
七、結論：本件上訴為無理由，依民事訴訟法第四百四十九條第
    一項、第七十八條，判決如主文。
中    華    民    國    96    年    4     月     10    日
                       民事第二庭 審判長法  官  丁振昌
                                        法  官  李素靖
                                        法  官  吳上康
上為正本係照原本作成。
不得上訴。
中　　華　　民　　國　　96　　年　　4 　　月　　 11　  日
                                        書記官  易慧玲
